臺灣高等法院花蓮分院民事判決　　　　　　96年度上字第16號
上　訴　人　丙○○
　　　　　　　　　　　　號
被　上訴人　甲○○
訴訟代理人　乙○○
上列當事人間請求返還土地事件，上訴人不服臺灣花蓮地方法院
中華民國96年3月29日 (95年度訴字第3號)第一審判決，本院於
96年6月21日言詞辯論終結，茲判決如下：
    主  文
上訴駁回。
第二審訴訟費用由上訴人負擔。
    事實及理由
一被上訴人於原審起訴主張：
　(一)緣兩造間為親戚，被告即上訴人丙○○與訴外人即被上訴人
    之夫賴文德於民國62年2月16日共同購買坐落花蓮縣吉安鄉
    ○○段第177地號、178地號之土地（以下分別稱系爭177號
    土地、系爭178號土地），並分別將第177地號土地登記為賴
    文德所有、第178地號土地登記為上訴人所有，賴文德及上
    訴人並各執有上開土地之所有權狀。嗣因上訴人丙○○名下
    之系爭178地號土地上有訴外人姜琇敏所有之地上物，不便
    蓋屋，賴文德遂同意上訴人在其名下之系爭177地號土地上
    蓋屋，且為符合建蔽率，應上訴人要求將177地號土地暫登
    記為上訴人所有。賴文德死亡後，兩造為明土地之權益，遂
    於91年5月20日在訴外人張晉源、賴文章2位見證人的見證下
    ，簽訂同意書1紙，內容就系爭土地要回之事宜，載明上訴
    人為了給予被上訴人及被上訴人女兒賴惠美、賴惠萍1份承
    諾，系爭177、178地號土地被上訴人應有2分之1持分權，詎
    嗣後上訴人拒不依約履行承諾。爰依上開同意書之約定，提
    起本件訴訟請求上訴人將系爭2筆土地所有權2分之1，移轉
    登記予被上訴人。
　(二)對上訴人答辯所為之陳述：
    (1)訴外人即被上訴人之夫賴文德，於76年間和上訴人就178
      地號之土地買賣，僅是形式上買賣，上訴人並未支付價金
      。此可從上訴人於81年5月25日原審81年度訴字第4號請求
      訴外人姜琇敏拆屋還地事件審理中，上訴人當庭承稱系爭
      2 筆土地是與被上訴人共同購買，並應允要將177地號之
      土地及建築物歸還被上訴人可知，且該案嗣後上訴人係與
      訴外人姜琇敏以新台幣（下同）10萬元達成和解，以做為
      建築物之補償與搬遷費用，嗣因上訴人告知被上訴人：「
      此建築物補償與搬遷費用應由你支付，將來土地歸還時，
      建築物（木屋）部分也是你所有」，故和解金額10萬元是
      由被上訴人出資與訴外人姜琇敏和解即知。
    (2)系爭同意書是被上訴人先打字打好後，詳細說明內容給上
      訴人聽，上訴人看過內容後才同意簽名。並無上訴人所稱
      係在酒醉下無意識下遭被上訴人欺騙而簽訂之情。
　(三)並聲明：上訴人應將坐落花蓮縣吉安鄉○○段第177、178地
  　號土地所有權2分之1，移轉登記予被上訴人。
二上訴人就系爭同意書是其本人簽名並填上身分證字號及地址，
  印章也是上訴人所親蓋之事實，並不爭執，然辯稱：
　(一)系爭177地號土地是上訴人在62年間所買的，系爭178地號土
    地是上訴人在76年間以303,500元向訴外人賴文德購買。上
    訴人會簽訂該同意書是因為被上訴人之丈夫與上訴人之前妻
    為兄妹，被上訴人欺騙上訴人稱賴文德和上訴人之妻生前有
    簽下系爭第178地號土地之買賣同意書，上訴人才會簽下系
    爭同意書，不過當時被上訴人拿出來的同意書是用手寫的，
    不是系爭這份打字的同意書。而且事後被上訴人根本拿不出
    來上開買賣同意書，上訴人才知道遭到欺騙。況且當天上訴
    人是在酒醉無意識的狀況下簽訂系爭同意書，故主張系爭同
    意書無效等語。
　(二)並聲明：被上訴人之訴駁回。
三原審為被告敗訴之判決後，被告上訴聲明：(一)原判決不利於上
  訴人部分廢棄。(二)上開廢棄部分，被上訴人在第一審之訴駁回
  。(三)第一、二審訴訟費用由被上訴人負擔。被上訴人於本院聲
  明：求為判決駁回上訴人之上訴，第二審訴訟費用由上訴人負
  擔。
四兩造之陳述於原審判決書所記載者相同，茲引用之。上訴人補
  陳略稱：本件同意書簽訂之時，因上訴人之妻賴阿英患乳癌肺
  部轉移，病情惡化，上訴人心情沈陷深灁，每以藉酒燒愁，被
  上訴人趁虛而入，在上訴人不勝酒力之下迷迷糊糊而簽下被上
  訴人事先以打字打好之同意書，原審傳喚證人張晉源、賴文華
  2 人之證言不實，因此兩造及述2位證人均有測謊之必要。
五本院之判斷：
　(一)上訴人是否於酒醉無意識狀態下簽訂系爭同意書？同意書是
  　否無效？
    1.按當事人主張有利於己之事實者，就其事實有舉證之責任
      ，但法律別有規定，或依其情形顯失公平者，不在此限，
      民事訴訟法第277條定有明文。本件上訴人以遭被上訴人
      詐騙，且在酒醉無意識狀態下簽訂系爭同意書等語置辯，
      然為被上訴人所否認，上訴人自應就其係於酒醉無意識狀
      態下簽訂系爭同意書乙情負舉證之責。經查，證人張晉源
      即系爭同意書之見證人，於原審95年8月29日言詞辯論期
      日到庭證述：「當時為91年5月2日晚上7時左右，被上訴
      人邀請我去他家作見證，之前他已經把事情的始末都告訴
      我，當時是因為土地的問題，我到被上訴人家中，證人賴
      文章和被告也大約同時到現場，由被上訴人和上訴人2人
      在談，我和證人賴文章在聽，後來上訴人也同意被上訴人
      將2分之1的土地返還的請求，被上訴人就拿出同意書先給
      上訴人看過，上訴人仔細看過後才同意在同意書上簽名，
      後來我和證人賴文章也在見證欄處簽名」，「（當時上訴
      人的精神狀況）很清醒正常，上訴人並無喝酒。前後約談
      不到1小時」（見原審卷第96頁），核與系爭同意書另一
      位見證人即證人賴文章證述：「我剛好在被上訴人的新家
      ，上訴人、證人張晉源後來就到被上訴人的家中談，當時
      是被上訴人和上訴人2人在談土地的事情，我在旁邊聽。
      後來我就在同意書上簽名，當時簽名時，我有看過內容，
      我知道內容才簽名」，「當時上訴人的精神狀況很好，並
      無喝酒」，「當時上訴人看過同意書內容後才簽名，同意
      書內容和他們口頭的協議內容是相同」（見原審卷第97頁
      等語），均相符合，雖上訴人否認當日有見證人在場，惟
      兩位證人於作證前均已具結（見原審卷第101-102頁），
      且證人賴文章與被上訴人為叔嫂關係，而上訴人則是證人
      賴文章的姊夫，其與兩造間均有姻親關係，自無偏頗任何
      一方之虞。況上訴人於95年6月14日原審言詞辯論期日已
      自認「我知道這份同意書的內容。」「（這份打字同意書
      上的同意欄是否你本人簽名？）是我本人簽名並填上身份
      字號和地址，上面的印章也是我親蓋的」等語（見原審卷
      第58頁），綜上證人證述及上訴人之自認內容可知，上訴
      人於簽訂同意書前，精神狀況良好，對於系爭同意書內容
      知悉甚詳，且親自簽名蓋章，故上訴人辯稱當時已酒醉遭
      被上訴人詐騙始簽訂同意書，且係簽名在另1份手寫之同
      意書上等語，顯與事實不符而不可採信。
    2.又按當事人於別一訴訟，所為不利於己之陳述，雖未可與
      民事訴訟法第279條第1項所謂之自認同視，然亦為證據原
      因，若經法院審究係與實際情形相符，並經對造予以援用
      者，非不得以為裁判之基礎，此有最高法院77年台上字第
      642號民事判決可資參照。本件被上訴人主張上訴人丙○
      ○於原審81年度訴字第4號請求訴外人姜琇敏拆屋還地事
      件中，上訴人丙○○當庭承稱系爭2筆土地是與被上訴人
      共同購買，並應允要將177地號之土地及建築物歸還被上
      訴人等語，雖經上訴人否認其情，然查，上述81年訴字第
      4 號上訴人訴請訴外人姜琇敏、姜朱雪梅拆屋還地事件，
      經訴外人姜琇敏及姜朱雪梅以81年度上字第41號上訴於本
      院後，上訴人確實於於81年5月22日法院現場勘驗時之勘
      驗時陳稱「本件兩筆土地（即本件系爭第177、178地號土
      地）我是與甲○○共同購買，1人1半，我的部分已蓋了房
      子，系爭部分說好是給甲○○蓋房子，雖名義上是我所有
      ，但實際上是甲○○所有，需經過他同意。」等語，被上
      訴人於當日亦到場稱「我願意授權給被上訴人丙○○，代
      表我與上訴人和解，和解後之效力歸給我。」等語，同日
      上訴人即與訴外人姜琇敏、姜朱雪梅就該案達成和解，並
      當庭製作和解筆錄載明上訴人丙○○願給付姜琇敏、姜朱
      雪梅10萬元，姜琇敏2人則願將渠等使用之系爭177地號土
      地返還上訴人丙○○。嗣於81年5月25日被上訴人甲○○
      即依據上述和解筆錄內容交付和解金額10萬元予姜琇敏等
      情，此有勘驗筆錄、和解筆錄（見原審卷第138-141頁）
      及收據1紙（見同院卷第12頁）附卷可查，核與被上訴人
      主張系爭第177地號土地雖於62年2月16日以買賣為原因登
      記為上訴人所有、第178地號土地於76年4月27日以買賣為
      原因登記為上訴人所有，但該2筆系爭土地實際上係兩造
      共同購買，各就土地有2分之1之權利，而本件系爭同意書
      之簽訂即為解決兩造間就系爭第177、178地號之土地糾紛
      等語，以及卷附之系爭同意書前文記載簽訂同意書之緣由
      ，均相符合，堪信為真實。足以佐證上訴人辯稱系爭2筆
      土地均為其所有，被上訴人並無權要求享有2分之1之所有
      權，會簽訂系爭同意書係遭詐騙或在其酒醉下所為等情，
      並不可採。
　(二)被上訴人本於系爭同意書，主張如訴之聲明請求是否有理由
    ？
    1.按解釋當事人之契約，應以當事人立約當時之真意為準，
      而真意何在，又應以過去事實及其他一切證據資料為斷定
      之標準，不能拘泥文字致失真意，此有最高法院39年度台
      上字第1053號判例、92年度台上字第1583號民事判決可參
      。查兩造簽訂系爭同意書約定：「為了給予遺孀甲○○及
      2位女兒賴惠美、賴惠萍1份承諾，上項土地（系爭第177
      、178地號土地）應有2分之1持分權」、「在分2分之1之
      前，雙方在買賣期間保持聯繫」、「地價稅甲○○應負擔
      之部分無異議履行義務負擔」（見原審卷第10頁）等語，
      文字上雖未明確載明原告就系爭第177、178地號土地各有
      2 分之1之所有權，然參諸上訴人於上述前案中已明白指
      稱系爭2筆土地係兩造共同購買，1人1半等語，且被上訴
      人之訴訟代理人即其女婿乙○○當庭亦稱同意書的真意是
      ：為了給予被上訴人及賴惠美、賴惠萍1份承諾，系爭土
      地2 分之1的持分權應登記予簽訂同意書的被上訴人名下
      等語，足認該同意書之本旨係指被上訴人就系爭2筆土地
      有2分之1之所有權。
    2.查訴外人賴惠美及賴惠萍於95年7月1日具狀「如業經鈞院
      判決確定時，本事件上訴人丙○○應返還前項土地及建築
      物與被上訴人甲○○，立書人同意拋棄所有權利，由甲○
      ○全部承受及行使任何權利與處分，絕無異議」（見原審
      卷第84頁），是以縱將系爭同意書解釋為對賴惠美、賴惠
      萍之第三人利益契約，然其等2人既表示將利益讓與被上
      訴人，被上訴人仍得依據該同意書請求上訴人移轉系爭第
      177及178地號土地所有權的二分之一予伊。
五綜上所述，被上訴人依系爭同意書 (契約)之約定，請求上訴
  人應將系爭第177、178地號土地所有權2分之1移轉登記予伊，
  為有理由，原審為上訴人敗訴之判決，洵無不當，上訴人仍執
  陳詞求為廢棄改判為無理由，應予駁回。
六本件事證已臻明確，上訴人聲請兩造及證人均予以測謊，本院
  認無此必要，併此敘明。
七據上論結，本件上訴為無理由，依民事訴訟法第449條第1項、
  第78條，判決如主文。
中　　華　　民　　國　　96　　年　　7　　月　　 4 　　日
                  民事庭審判長法  官  謝志揚
                              法  官  湯文章
                              法  官  蔣有木
以上正本係照與原本作成。
如不服本判決，應於收受送達後20日內向本院提出上訴書狀，其
未表明上訴理由者，應於提出上訴後20日內向本院補提理由書狀
(均須按他造當事人之人數附繕本)上訴時應提出委任律師或具有
律師資格之人之委任狀；委任有律師資格者，另應附具律師及格
證書及釋明委任人與受任人有民事訴訟法第466條之1第1項但書
或第2項 (詳附註)所定關係之釋明文書影本。
                              書記官  劉夢蕾
中　　華　　民　　國　　96　　年　　7　　月　   4    日
附註：
民事訴訟法第466條之1(第1項、第2項)：
對於第二審判決上訴，上訴人應委任律師為訴訟代理人。但上訴
人或其法定代理人具有律師資格者，不在此限。
上訴人之配偶、三親等內之血親、二親等內之姻親，或上訴人為
法人、中央或地方機關時，其所屬委任人員具有律師資格並經法
院認為適當者，亦得為第三審訴訟代理人。
